臺灣士林地方法院民事判決
110年度訴字第1394號
原      告  王維政  
訴訟代理人  林煜騰律師
            蔡晴羽律師
被      告  王維典  
訴訟代理人  吳仲立律師
上列當事人間請求移轉所有權登記等事件，本院於民國111年3月
15日言詞辯論終結，判決如下：
    主  文
一、被告應將臺北市○○區○○段○○段○○○○○○○○○○○○號建物移轉登記
    為兩造公同共有。
二、訴訟費用由被告負擔。
三、本判決第一項於原告以新臺幣陸拾萬元為被告供擔保後，得
    假執行。但被告如以新臺幣壹佰柒拾萬元為原告預供擔保後
    ，得免為假執行。
    事  實  及  理  由
一、原告起訴主張：
（一）坐落臺北市○○區○○段○○段00000地號土地（下稱系爭土地
      ）為訴外人即兩造父親王德毓於民國44年10月3日取得所
      有權，其死亡後由兩造共同繼承並維持公同共有。王德毓
      於46年間於系爭土地上興建同段20293、20294建號建物（
      下合稱系爭房屋），除供全家人居住外，亦供訴外人即兩
      造祖父王金山經營延年診所，於53年間王金山死亡後，則
      由王德毓繼續於夜間經營。惟因彼時王德毓為公立醫院醫
      師，依法不得兼職，故於55年5月18日將系爭房屋借名登
      記予被告。嗣王德毓死亡，系爭房屋之借名登記契約即由
      兩造共同繼承，爰先位依繼承及借名登記法律關係，終止
      系爭房屋之借名登記契約，請求被告應將系爭房屋移轉登
      記為兩造公同共有。倘認兩造間無借名登記關係存在，因
      被告以系爭房屋無權占用兩造公同共有之系爭土地，係無
      法律上原因受有使用系爭土地之利益，使原告受有損害，
      另備位依民法第179條規定，請求被告給付自王德毓於101
      年1月21日死亡迄今共計8.66年、以公告地價年息百分之1
      計算相當於租金之不當得利166萬1,456元【計算式：12萬
      663元×318平方公尺×0.01×0.5×8.66】予兩造公同共有等
      語。
（二）並聲明：
　　1.先位聲明：
　　①被告應將系爭房屋移轉登記為兩造公同共有。
　　②願供擔保，請准宣告假執行。　
　　2.備位聲明：
    ①被告應給付166萬1,456元予兩造公同共有。
    ②願供擔保，請准宣告假執行。 
二、被告抗辯則以：
（一）系爭房屋係於被告尚未成年時為登記，倘王德毓係出於借
      名登記之意思，依法須由法定代理人代為意思表示，然原
      告並未能證明係由被告之何位法定代理人與王德毓簽立借
      名登記契約，又未能證明借名登記契約存在，可知系爭房
      屋係王德毓贈與被告，故原告依借名登記法律關係，請求
      被告將系爭房屋移轉登記予兩造公同共有，並無理由。又
      王德毓將系爭房屋贈與被告，意在使被告純獲法律上利益
      ，無須負擔任何義務，被告以系爭房屋占有系爭土地，自
      屬有權占有，對原告不構成不當得利等語，資為抗辯。
（二）並聲明：
    1.原告之訴及假執行之聲請均駁回。
    2.如受不利判決，願供擔保請准宣告免為假執行。
三、本院得心證之理由：
（一）按稱「借名登記」者，謂當事人約定一方將自己之財產以
      他方名義登記，而仍由自己管理、使用、處分，他方允就
      該財產為出名登記之契約，其成立側重於借名者與出名者
      間之信任關係，在性質上應與委任契約同視，倘其內容不
      違反強制、禁止規定或公序良俗者，固應賦予無名契約之
      法律上效力，並類推適用民法委任之相關規定（最高法院
      98年度台上字第990 號判決意旨參照）。經查：
　　1.兩造為兄弟，均為渠等雙親即王德毓（於101年1月21日死
      亡）、訴外人王陳玉燕（於106年5月27日死亡）之繼承人
      。而系爭土地為王德毓於44年10月3日取得所有權，其死
      亡後現由兩造公同共有。又王德毓於46年間於系爭土地上
      興建系爭房屋，並於55年5月18日登記於被告名下，且系
      爭房屋歷年之使用狀況詳如原告起訴狀第6頁之表格所載
      等情，為兩造所不爭執（本院卷第174、272頁），是此部
      分事實，應堪認定。
　　2.王德毓於55年間將系爭房屋登記於被告名下後，曾於86年
      間以系爭房屋為抵押物向銀行借款乙節，有臺北富邦商業
      銀行股份有限公司（下稱富邦銀行）個金作業服務部111
      年2月15日集作字第1110002055號函檢附之抵押權設定資
      料及歷年借還款明細在卷可稽（本院卷第190-208頁），
      被告就此則稱：我知道系爭房屋有設定抵押權，但不知道
      誰設定的，我沒有去，對於抵押權設定借款現在還有多少
      我不清楚等語（本院卷第172頁）。又王德毓自80年起即
      委託原告以其個人銀行帳戶扣繳系爭房屋之水費、電費、
      瓦斯費、電信費，有原告提出之富邦銀行各類存款歷史對
      帳單附卷可參（士調卷第64-120頁）。再觀諸系爭房屋歷
      年之使用狀況，於47年興建完畢後即由兩造與雙親共同居
      住、使用，並提供王金山用以開設「延年診所」，由王德
      毓輔助進行看診，嗣王德毓自公立醫院退休後，即由其接
      續經營診所至100年11月24日，且王德毓、王陳玉燕夫妻
      於死亡前均居住於系爭房屋等情（士調卷第21頁），可知
      系爭房屋雖登記於被告名下，然仍由王德毓夫妻居住、使
      用，且王德毓仍可以系爭房屋向銀行抵押借款，並繳納因
      系爭房屋所支出之各式生活開銷費用，堪認系爭房屋雖登
      記於被告名下，然仍由王德毓為管理、使用、處分。另參
      以王德毓曾擔任公立醫院醫師（士調卷第56頁），且彼時
      王金山則於王德毓興建之系爭房屋開設延年診所，故王德
      毓為避免違反公務員依法不得兼職之規定而遭人檢舉，確
      實有將系爭房屋借名登記予他人之動機。揆諸首開最高法
      院判決要旨，原告主張王德毓係將系爭房屋借名登記予被
      告，應堪信為真實。
（二）次按代理人非經本人之許諾，不得為本人與自己之法律行
      為，亦不得既為第三人之代理人，而為本人與第三人之法
      律行為，民法第106 條本文定有明文。又民法第106 條自
      己代理之禁止規定，於法定代理亦有其適用（最高法院79
      年度台上字第2181號判決意旨參照）。另按無代理權人以
      代理人之名義所為之法律行為，非經本人承認，對於本人
      不生效力，民法第170 條第1 項規定甚明。又民法第106
      條禁止雙方代理之規定，旨在保護本人之利益，並非強行
      規定，代理人如事先經本人許諾，即得為雙方代理之法律
      行為，此觀該條前段規定自明。代理人縱未經本人許諾，
      而有雙方代理之情形，其法律行為亦非當然無效，僅屬無
      權代理行為，依同法第170 條第1 項規定，如經本人事後
      承認，對於本人仍生效力（最高法院98年度台上字第1650
      號裁定意旨參照）。是依上開條文規定及最高法院裁判要
      旨，法定代理人於其子女未成年時，於自己與子女間為自
      己代理之法律行為，其法律行為應屬效力未定，倘有事實
      足認其子女於成年後有同意該自己代理行為之意思，應認
      該法律行為有效。經查： 　　　
　　1.被告固抗辯稱：系爭房屋係於被告未成年時為登記，如為
      借名登記契約，須由法定代理人代為意思表示，原告就此
      未為舉證云云。惟王德毓於55年間就系爭房屋為借名登記
      時，被告雖尚未成年，惟其於成年後仍容任系爭房屋繼續
      登記於其名下，並配合王德毓將系爭房屋設定抵押辦理借
      款，堪認被告於成年後已默示承認王德毓將系爭房屋借名
      登記於其名下之自己代理法律行為，揆諸上開說明，王德
      毓與被告間之借名登記行為自屬合法有效。被告上開抗辯
      ，洵屬無據。
　　2.被告另抗辯稱：系爭房屋之房屋稅係由其繳納，可知系爭
      房屋為其所有云云。惟王德毓除繳納系爭房屋各式日常生
      活開銷費用外，尚於系爭房屋開設診所，並得以系爭房屋
      抵押借款，且於系爭房屋居住至終老，可知王德毓就系爭
      房屋確有實質之使用、收益權限等情，業經認定如上。況
      王德毓係以原告之帳戶繳納系爭房屋之水費、電費、瓦斯
      費、電信費，亦如上述；參以王陳玉燕曾匯款至被告扣繳
      房屋稅之帳戶（本院卷第334頁），實無法排除系爭房屋
      之房屋稅係王德毓委託被告自其帳戶扣款之可能，本院自
      難單憑系爭房屋之房屋稅係以被告帳戶扣款之事實，即逕
      為對被告有利之認定。
　　3.此外，倘王德毓確有將系爭房屋贈與被告之真意，衡諸常
      情，自應將系爭房屋坐落之系爭土地一併以贈與為原因而
      登記予被告，如此方使建物及坐落之土地同屬被告單獨所
      有。然王德毓於移轉系爭房屋予被告後，仍保留系爭土地
      之所有權，並使之成為遺產由兩造共同繼承，益徵王德毓
      移轉系爭房屋予被告之真意並非贈與甚明。　　　　
（三）綜上所述，系爭房屋既得認定係王德毓借名登記予被告，
      則王德毓死亡後，借名登記契約即應由兩造共同繼承，原
      告自得依繼承及借名登記法律關係，請求終止系爭房屋之
      借名登記契約，再依借名登記法律關係類推適用委任規定
      ，請求被告將系爭房屋移轉登記為兩造公同共有。
四、從而，原告先位依繼承及借名登記法律關係，請求被告應將
    系爭房屋移轉登記為兩造公同共有，為有理由，應予准許。
    而原告先位聲明既有理由，其備位聲明部分，本院即毋庸再
    予審酌，附此敘明。
五、又兩造均陳明願供擔保請准宣告假執行或免為假執行，經核
    均無不合，爰分別酌定相當之擔保金額，予以准許。
六、本件事證已臻明確，兩造其餘攻擊防禦方法及所提出之證據
    ，經本院審酌後，核與判決之結果不生影響，爰不一一論駁
    ，併此敘明。
七、訴訟費用負擔之依據：民事訴訟法第78條。　　
中　　華　　民　　國　　111 　年　　3 　　月　　31　　日
                  民事第三庭    法  官  楊忠霖
以上正本係照原本作成。 
如對本判決上訴，應於判決送達後20日內向本院提出上訴狀，若
委任律師提起上訴者，應一併繳納上訴審裁判費，否則本院得不
命補正逕行駁回上訴。
中　　華　　民　　國　　111 　年　　3 　　月　　31　　日
                                書記官  賴怡婷